臺灣高等法院民事判決　　　　　　　　　　94年度上字第72號
上　訴　人　甲○○
訴訟代理人　楊貴森律師
被 上訴 人　笙晨豪開發有限公司
法定代理人　黃文彬
訴訟代理人　林國漳律師
當事人間請求返還借款事件，上訴人對於中華民國93年11月30日
台灣台北地方法院93年度訴字第3476號第一審判決提起上訴，本
院於94年6月7日言詞辯論終結，判決如下：
    主  文
上訴駁回。
第二審訴訟費用由上訴人負擔。
    事實及理由
一、本件上訴人主張略以：被上訴人因承攬工程需錢孔急，於民
    國92年 5月16日由訴外人楊清貴代理被上訴人向上訴人借款
    新台幣（下同） 430萬元，並簽定協議書（下稱系爭協議書
    ），系爭協議書上之被上訴人公司及法定代理人印章已經上
    訴人舉證證明為真正，依舉證責任分配原則，被上訴人應舉
    證證明該印章為楊清貴所盜蓋，原判決未命被上訴人負前開
    舉證責任，即認定系爭借款為楊清貴無權代理被上訴人所借
    ，顯有違誤。又原判決僅因被上訴人謂「…當時 3家公司在
    同 1個辦公室辦公，有留普通的印章作為代收用... 楊清貴
    有公司的便章」云云，即認被上訴人無須負表見代理之責，
    惟卻未命被上訴人舉證證明其係委託楊清貴辦理何「特定事
    項」，就被上訴人之陳述亦未詳加調查，認事用法亦有違誤
    。按被上訴人向上訴人借款後初時均依約清償，惟於清償至
    剩餘 186萬元時，所提出由訴外人云冠工程有限公司（下稱
    云冠公司）及楊炎煌所簽發供清償之同面額支票共 5張卻因
    存款不足及拒絕往來遭退票，致上開 186萬元之借款未獲清
    償，爰依消費借貸之法律關係請求被上訴人返還前開借款等
    語（原審判決上訴人敗訴，其不服提起上訴）。並上訴聲明
    ：(一)原判決廢棄。(二)被上訴人應給付上訴人 186萬元及自起
    訴狀繕本送達翌日起至清償日止，按年息5%計算之利息。(三)
    第一、二審訴訟費用由被上訴人負擔。(四)願供擔保，請准宣
    告假執行。
二、被上訴人則以：渠並未向上訴人借款 430萬元，上訴人指渠
    係因承攬「基隆河員山子分洪工程」而急需款項，惟該工程
    係渠於91年間承包，而系爭協議書係92年 5月16日簽立，顯
    見兩者並無任何關聯。且兩造間就前開消費借貸契約標的之
    數量及返還等事項並無意思表示一致，故並無成立消費借貸
    契約。且系爭協議書係事後簽立，況被上訴人亦未收到上訴
    人交付之款項，上訴人雖主張其配偶陳明和曾匯款16萬688
    元至福泰營造股份有限公司（下稱福泰公司）云云，惟乃陳
    明和與福泰公司間之關係，亦不足證兩造間有借貸關係。又
    系爭協議書雖蓋有渠公司大小章，惟該印章並非渠公司及法
    定代理人黃文彬所使用之印鑑章，且系爭協議書亦非黃文彬
    親簽，況協議書上還誤將渠公司之統一編號記載為00000000
    ，顯見該協議書確非被上訴人所簽。又渠亦無授權楊清貴代
    為簽定系爭協議書，亦無明知其表示為被上訴人代理人而不
    為反對之表示，故無表見代理之適用。且上訴人於借款時未
    向渠公司法定代理人或其他有代表權之人查證，交付款項亦
    非向渠公司或負責人為之，顯有重大過失，縱成立表見代理
    ，依民法第 169條但書規定，渠亦不須負責。且上訴人所接
    受之還款支票均為以楊清貴為負責人之云冠公司或楊炎煌所
    開立，益可證上訴人明知系爭借貸關係與被上訴人無涉。縱
    認系爭協議書有效，惟依協議書第 3條之約定，上訴人亦僅
    得向福泰公司求償，而不得向被上訴人求償等語，資為抗辯
    。並答辯聲明：(一)上訴駁回。(二)第二審訴訟費用由上訴人負
    擔。(三)如受不利判決，願供擔保請准宣告免為假執行。
三、兩造不爭執之事實：
  (一)系爭協議書上所蓋用被上訴人公司及法定代理人之印章均為
    真正，但並非被上訴人公司登記之印鑑章，亦非由被上訴人
    之法定代理人黃文彬所為，而係由楊清貴所蓋用。
  (二)系爭借款係由楊清貴出面借用，並為部分清償，嗣尚欠186
    萬元時，楊清貴交付由其擔任負責人之云冠公司所簽立及訴
    外人楊炎煌簽發之同面額支票共５張，均因存款不足及拒絕
    往來而遭退票。
四、茲就兩造爭點分述如下：
  (一)楊清貴以被上訴人公司名義向上訴人借款，為無權代理：
  1.按當事人主張有利於己之事實者，就其事實有舉證之責任。
    民事訴訟法第 277條前段定有明文。又按稱消費借貸者，謂
    當事人一方移轉金錢或其他代替物之所有權於他方，而約定
    他方以種類、品質、數量相同之物返還之契約。民法第474
    條亦定有明文。準此，消費借貸必是兩造間確已就借貸標的
    之數量及返還意思表示已經一致，並為借貸物之交付始生效
    力。惟查，上訴人主張被上訴人於92年5月16日向其借款430
    萬元，雙方簽定系爭協議書為據，惟被上訴人否認有向上訴
    人借款，依上開規定，自應由主張此一有利於己事實之上訴
    人負舉證責任。
  2.查上訴人就兩造間已經消費借貸契約成立生效乙節，並未舉
    證證明，兩造間並未有任何消費借貸契約存在，至於上訴人
    據以請求之92年 5月16日系爭協議書（見原審卷第7、8頁）
    ，由協議書第11條所載：「乙方『承認』因承攬（基隆河員
    山子分洪工程）工程資金事宜，向甲方借款新台幣 430萬元
    整」文義可知，縱有借貸亦是成立在簽立本協議書之前，系
    爭協議書是事後所立，並非消費借貸契約本身，不得以此協
    議書視為消費借貸契約。上訴人亦自承系爭借款係訴外人楊
    清貴與上訴人洽借，並非被上訴人法定代理人黃文彬出面與
    其簽立系爭協議書，當時是被上訴人公司之股東楊清貴蓋用
    被上訴人公司的章借款，借款之後，亦由楊清貴還錢，是分
    3、4次借，後來有陸續還，楊清貴並無授權書等語（見原審
    卷第19頁、20頁、28頁、第33頁），足見被上訴人之印章雖
    屬真正，但上訴人當時明知被上訴人非借款人，不生推定協
    議書內容為真正之效果，被上訴人所辯系爭借款係楊清貴與
    上訴人洽借，伊未向上訴人借款及否認有授權別人借錢等語
    ，為可取信，則系爭借款確為楊清貴無權代理被上訴人所為
    。
  (二)楊清貴以被上訴人公司名義向上訴人借款，無民法表見代理
    之適用：
  1.按由自己之行為表示以代理權授與他人，或知他人表示為其
    代理人而不為反對之表示者，對於第三人應負授權人之責任
    。但第三人明知其無代理權或可得而知者，不在此限。民法
    第169條定有明定。
  2.上訴人雖主張當初楊清貴稱有工程合約，經上訴人向福泰工
    程公司求證，亦稱他們都跟楊清貴接洽及楊清貴當時出面借
    款時，他的名片有包含被上訴人公司，他出面簽約都是使用
    向上訴人借款的這個印章等語，並提出包括被上訴人與訴外
    人等4人於93年8月20日出具給德寶營造公司的協調切結書，
    其上之印章與系爭協議書相符，主張被上訴人應負表見代理
    人責任云云。被上訴人雖不否認系爭協議書上印章為真正，
    惟辯稱因當時3家公司在同1個辦公室辦公，有留普通的印章
    作為代收之用，我們3家公司在1起，楊清貴有公司的便章等
    語，並否認有何表見代理之行為。按我國人民將自己印章交
    付他人，委託該他人辦理特定事項者，比比皆是，倘持有印
    章之該他人，除受託辦理之特定事項外，其他以本人名義所
    為之任何法律行為，均須由本人負表見代理之授權人責任，
    勢將危害社會交易之安全，有最高法院70年度台上字第657
    號判例可考。查，系爭借款係由訴外人楊清貴持被上訴人公
    司及法定代理人之印章與上訴人簽定系爭協議書，而為無權
    代理，業據認定如前，且當時是楊清貴持被上訴人公司印章
    及合約書影本，並蓋公司的章向上訴人借款，經上訴人認楊
    清貴所提出之合約書上面印章與楊清貴帶來的印章相同及楊
    清貴自稱是被上訴人公司的代理人，而相信楊清貴可以代理
    被上訴人公司等情，亦為上訴人所自陳在卷。足見並非被上
    訴人有何由自己之行為表示以代理權授與楊清貴，而上訴人
    復未能舉證證明被上訴人之法定代理人黃文彬知悉楊清貴以
    被上訴人公司名義向上訴人借款而不為反對之表示，則依前
    開規定及判例意旨所示，自不得因此即令被上訴人須依表見
    代理之規定負授權人責任。
  3.再如上訴人所主張係借貸 430萬元之高額款項，上訴人竟均
    未向被上訴人公司法定代理人或其他有代表權人員查證，且
    縱有交付借款亦非交付予被上訴人或負責人，矧系爭借款已
    經清償部分且均由楊清貴為之，為上訴人所自承，已如前述
    ，而上訴人所接受系爭消費借貸還款之支票，均係以楊清貴
    為負責人之云冠工程有限公司之支票或其他第三人楊炎煌之
    支票（見原審卷第10至14頁），與被上訴人無涉，由協議書
    所指「乙方出示乙紙保證票」之支票並非被上訴人所簽立，
    足證上訴人明知被上訴人並未授權他人簽立協議書，益徵上
    訴人明知系爭借貸與被上訴人不相干。從而，上訴人主張被
    上訴人須就系爭協議書負表現代理人責任云云，自無可取。
五、綜上所述，上訴人主張，為不足採，被上訴人抗辯尚屬可信
    ，系爭借款為楊清貴無權代理被上訴人公司所借，系爭協議
    書亦非被上訴人授權楊清貴所為，上訴人復未能舉證證明被
    上訴人有何須負表見代理之授權人責任之事實，兩造間顯未
    成立系爭借貸契約，從而，上訴人依據借貸之法律關係請求
    被上訴人返還尚欠借款 186萬元及加計自起訴狀繕本送達翌
    日即93年 8月18日起至清償日止按年息5%計算之法定遲延利
    息云云，為無理由，不應准許。其假執行之聲請亦失所附麗
    ，應併予駁回。原審為上訴人敗訴之判決及駁回其假執行之
    聲請，並無不合。上訴意旨指摘原判決不當，求予廢棄改判
    ，為無理由，應予駁回。
六、至於上訴人主張其配偶陳明和曾經由誠泰銀行南勢角分行匯
    款16萬688元至福泰公司乙節， 金額與本件上訴人主張借貸
    金額或未返還金額均不相符，匯款人亦為陳明和而非上訴人
    ，況福泰公司與被上訴人公司縱曾合作承包工程，仍無法證
    明本件兩造間有借貸關係，證人邱翊鴻復經通知未到，因本
    件事證已臻明確，兩造其餘主張陳述及所提之證據，經本院
    審酌後認與判決結果無影響，不予逐一論斷，附此敘明。
七、據上論結，本件上訴為無理由，依民事訴訟法第449條第1項
    、第78條，判決如主文。
中　　華　　民　　國　　94　　年　　6 　　月　　21　　日
　　　　　　　　　民事第七庭  審判長法　官  鄭三源
                                    法  官  周美月
　　　　　　　　　　　　　          法　官  黃嘉烈
正本係照原本作成。
如不服本判決，應於收受送達後20日內向本院提出上訴書狀，其
未表明上訴理由者，應於提出上訴後20日內向本院補提理由書狀
（均須按他造當事人之人數附繕本）上訴時應提出委任律師或具
有律師資格之人之委任狀；委任有律師資格者，另應附具律師資
格證書及釋明委任人與受任人有民事訴訟法第 466條之1第1項但
書或第2項（詳附註）所定關係之釋明文書影本。
中　　華　　民　　國　　94　　年　　6　　月　　22　 　日
　　　　　　　　　　　　 　　　　　 書記官　倪淑芳
附註：民事訴訟法第四百六十六條之一（第一項、第二項）：
對於第二審判決上訴，上訴人應委任律師為訴訟代理人。但上訴
人或其他法定代理人具有律師資格者，不在此限。
上訴人之配偶、三親等內之血親、二親等內之姻親，或上訴人為
法人、中央或地方機關時，其所屬專任人員具有律師資格並經法
院認為適當者，亦得為第三審訴訟代理人。
